臺灣高雄地方法院刑事判決　　　　　　96年度簡上字第516 號
上　訴　人　丁○○
即　被　告
上列上訴人因詐欺案件，不服臺灣高雄地方法院高雄簡易庭於中
華民國96年5 月14日，以95年度簡字第7473號第一審刑事簡易判
決（聲請簡易判決處刑案號：臺灣高雄地方法院檢察署95年度偵
字第24632 號及移送併辦案號：95年度偵緝字第3282號），提起
上訴，本院管轄之第二審合議庭審理、判決如下：
    主  文
原判決撤銷。
丁○○連續幫助犯詐欺罪，累犯，處有期徒刑陸月，如易科罰金
，以銀元佰元即新台幣玖佰元折算壹日，減為有期徒刑月，
如易科罰金，以銀元佰元即新台幣玖佰元折算壹日。
    事  實
一、丁○○前於民國81年間，因違反肅清煙毒條例案件，經本院
    以81年度訴字第2951號判處有期徒刑3 年10月，經台灣高等
    法院高雄分院以82年度上訴字第749 號駁回上訴確定，又於
    82年間因違反肅清煙毒條例案件，經本院以82年度訴字第33
    34號判處有期徒刑3 年6 月確定，上開二罪接續執行並入監
    服刑，嗣經合併計算其假釋期間，於85年2 月10日縮短刑期
    假釋出監；惟於假釋期間之85、86年間，又分別因違反肅清
    煙毒條例、麻醉藥品管理條例案件，經本院以85年度上訴字
    第1427號判處有期徒刑3 年2 月而經台灣高等法院高雄分院
    以85 年 度上訴字第2142號駁回上訴確定，及臺灣臺南地方
    法院以86年度易字第1075號判處有期徒刑5 月確定，該2 罪
    並經定其應執行刑為有期徒刑3 年6 月確定，而入監服刑，
    上開假釋亦遭撤銷，接續執行殘刑4 年7 月27日；嗣上開刑
    期經合併計算其假釋期間，又於90年12月31日縮短刑期假釋
    出監，又再經撤銷假釋入監服刑，於95年3 月31日縮刑期滿
    ，並於翌日執行完畢出監。
二、詎丁○○仍不知悔改，雖可預見詐騙集團等不法份子經常利
    用他人所申請之存款帳戶、提款卡及密碼，誘騙被害人以轉
    帳等方式將金錢匯入帳戶，以獲取不法利益並逃避執法人員
    之追查，亦知提供金融帳戶之存摺、提款卡及密碼予陌生人
    士使用，常與財產犯罪密切相關，可能被詐騙犯罪集團所利
    用以遂其詐欺犯罪之目的，竟仍容任所提供之帳戶被犯罪集
    團用以詐欺取財結果之發生，而基於縱有人以其金融帳戶實
    施財產犯罪犯行，亦不違背其本意之幫助犯意，連續於：
(一)、95年5 月2 日，在高雄縣鳳山市○○路11號之中華郵政股份
    有限公司鳳山鳳松路郵局前，將其在該郵局所申辦之帳號00
    000000000000號帳戶之存摺、印章、提款卡及提款密碼交付
    予年籍不詳、自稱姓名為方宇哲之成年男子，使某詐騙集團
    成員以不詳方式取得丁○○所提供之上開帳戶後，基於意圖
    為自己不法之所有，於95年5 月5 日上午8 時30分許，撥打
    電話予乙○○，向乙○○佯稱身分資料遭人冒用申請銀行帳
    戶，需辦理語音轉帳凍結存款，致乙○○陷於錯誤，而於同
    日下午3 時、4 時許，分別將華南商業銀行帳號0000000000
    00號帳號及台中縣大里市農會帳號0000000000000 號帳戶內
    之金錢以語音轉帳轉入丁○○所提供之上開郵局帳戶內，旋
    遭提領一空，致乙○○共計損失1,703,970 （含轉帳手續費
    用）元。
(二)、95年5 月3 日，在高雄縣鳳山市第一商業銀行鳳山分行前，
    將其在該銀行所申辦之帳號000000000000號帳戶之存摺、印
    章、網路銀行密碼等資料交付予方宇哲，使某詐騙集團成員
    以不詳方式取得丁○○所提供之上開帳戶後，基於意圖為自
    己不法之所有，於95年5 月10日上午10時許，撥打電話予丙○○○，佯稱為法院人員，因丙○○○有案在身，需提供銀
    行帳戶並辦理語音轉帳以保護存款，致丙○○○陷於錯誤，
    分次於該日下午3 時、下午6 時許，將其名下定期存款解約
    ，並分次將990,017 元、916,367 元（均含轉帳手續費用）
    轉入丁○○所提供之上開帳戶，旋遭提領完畢，共計損失1,
    906,384 元。嗣經乙○○、丙○○○發覺有異，始知受騙，
    而報警循線查悉上情。
三、案經高雄縣政府警察局移送臺灣高雄地方法院檢察署檢察官
    偵查後聲請簡易判決處刑暨併案審理。
    理  由
壹、關於證據能力：
一、按被告以外之人（包括證人、鑑定人、告訴人、被害人及共
    同被告等）於審判外之陳述雖不符刑事訴訟法第159條之1至
    之4 等四條之規定，而經當事人於審判程序同意作為證據，
    法院審酌該言詞陳述或書面陳述作成時之情況，認為適當者
    ，亦得為證據；當事人、代理人或辯護人於法院調查證據時
    ，知有刑事訴訟法第159條第1項不得為證據之情形，而未於
    言詞辯論終結前聲明異議者，視為有前項之同意，同法第15
    9 條之5 定有明文。立法意旨在於傳聞證據未經當事人之反
    對詰問予以核實，原則上先予排除。惟若當事人已放棄反對
    詰問權，於審判程序中表明同意該等傳聞證據可作為證據；
    或於言詞辯論終結前未聲明異議，基於尊重當事人對傳聞證
    據之處分權，及證據資料愈豐富，愈有助於真實發見之理念
    ，且強化言詞辯論主義，使訴訟程序得以順暢進行，上開傳
    聞證據亦均具有證據能力。本件被告丁○○及證人丙○○○
    、乙○○於警詢所為之陳述（見高縣警刑偵四字第09500841
    50號卷第1 頁至第2 頁、高縣警刑偵四字第0950083640號卷
    第6 頁至第8 頁），當事人於本院96年7 月17日審判程序時
    （見本院96年度簡上字第516 號卷，以下簡稱本院卷，第56
    頁），明示同意作為證據，本院審酌上開筆錄作成時，較無
    人情施壓或干擾，亦無不當取供之情形，認為以之作為本案
    之證據亦屬適當，是其於警詢及其他卷中之證言，均具有證
    據能力。
二、又(一)除顯有不可信之情況外，公務員職務上製作之紀錄文書
    、證明文書。(二)除顯有不可信之情況外，從事業務之人於業
    務上或通常業務過程所須製作之紀錄文書、證明文書。(三)除
    前2 款之情形外，其他於可信之特別情況下所製作之文書。
    亦得為證據，刑事訴訟法第159條之4亦有明文。查本件高縣
    警刑偵四字第0950084150號卷第3 頁起至第12頁止之卷內所
    附之桃園縣政府警察局受理刑事案件報案三聯單、受理各類
    案件紀錄表、內政部警政署反詐騙案件紀錄表、受理詐騙帳
    戶通報警示詐騙電話簡便格式表、第一商業銀行印鑑卡、未
    登摺帳項查詢清單各1 份及高縣警刑偵四字第0950083640號
    卷第10頁起至第18頁止之卷內所附之郵政存簿儲金立帳申請
    書、郵政存簿儲金戶申請變更帳戶事項申請書、印鑑卡、查
    詢帳戶最近交易資料、查詢存簿變更資料、台中縣大里市農
    會活期儲蓄存款存摺存款往來明細表各1 份等證據，當事人
    於本院96年7 月17日審判程序時同意作為證據（見本院卷第
    56 頁） ，亦無顯不可信情況之例外條件存在，依刑事訴訟
    法159 條之4 第1 款之規定，該等文書有關上開事實紀錄部
    分，俱有證據能力，合先敘明。
貳、實體部分
一、被告丁○○固於警詢、偵查及本院調查時坦承有於上揭時、
    地將上開帳戶之存摺、印章、密碼等資料提供予方宇哲之事
    實，惟矢口否認有何幫助詐欺之犯意，辯稱：伊甫出獄需錢
    創業，於報紙上看到信用貸款之廣告而聯繫上方宇哲，因方
    宇哲表示提供銀行帳戶才可以提高信用，以便幫忙辦理貸款
    ，伊乃依方宇哲之指示提供相關資料，不知悉伊之帳戶會提
    供予詐騙集團使用云云。經查：
(一)、被告所交付之上開其名下2 帳戶，確為其本人親自所開立之
    帳戶，且被害人乙○○、丙○○○係於上揭時間遭詐騙集團
    詐騙而分別將款項匯入被告上開2 帳戶乙節，業經證人即被
    害人乙○○、丙○○○分別於警詢中指述歷歷，並有郵政存
    簿儲金立帳申請書、郵政存簿儲金戶申請變更帳戶事項申請
    書、印鑑卡、查詢帳戶最近交易資料、查詢存簿變更資料、
    台中縣大里市農會活期儲蓄存款存摺存款往來明細表、桃園
    縣政府警察局受理刑事案件報案三聯單、受理各類案件紀錄
    表、內政部警政署反詐騙案件紀錄表、受理詐騙帳戶通報警
    示詐騙電話簡便格式表、第一商業銀行印鑑卡、未登摺帳項
    查詢清單各1 份在卷可稽，堪認被告上開帳戶確遭不詳之詐
    騙集團使用於詐欺取財無疑。
(二)、被告雖以前揭情詞置辯，然被告並不認識方宇哲，而係從報
    紙廣告聯繫並相約見面，其未曾詢問方宇哲之住處或審閱其
    身分證以確認其身分即將存簿、印章、密碼等交付，業據被
    告供承在卷，惟辦理信用貸款之目的在於貸款經核准後將所
    核貸之金額撥入金融帳戶內以供使用，被告如需他人代辦信
    用貸款，僅將申貸所需證件交付即可，本毋須將帳戶之存摺
    、印章及提款密碼交予他人，且被告果急需創業基金，衡情
    應會審慎確認方宇哲之人別並掌握其行蹤，以確保可以自方
    宇哲處取得借貸款項，然被告竟甘冒方宇哲可能行蹤不明而
    將貸得款項侵占入己之風險，將其帳戶存摺、密碼、印章等
    資料交付素不相識，且其無法確知真實姓名、住處之方宇哲
    ，均將上開自己存簿、印章、密碼等交付予方宇哲辦理貸款
    ，實與常情有違。況按金融存款帳戶攸關存戶個人財產權益
    之保障，非與本人有密切關係，一般人皆不致輕易提供他人
    使用，且一般人向金融機構開設帳戶，並無任何法令之限制
    ，只須提出身分證、印章即可辦理開戶申請，此亦為眾所週
    知之事實，參以近年來利用人頭帳戶以行詐騙或恐嚇取財之
    事時有所聞，報章雜誌及新聞均多所宣導，是避免此等專屬
    性甚高之金融機構帳戶被不法行為人利用為詐財之工具，應
    係一般生活認知所易於體察之常識，則茍見他人不自己申請
    開立帳戶，反係蒐集不特定人之帳戶使用，衡情應當可預見
    收集之帳戶乃可能被利用為與財產有關之犯罪工具，且被告
    教育程度亦有國小畢業，精神智力正常，對此自難諉為不知
    或無從預見，然被告於本院審理時辯稱：伊雖然有到第一銀
    行鳳山分行辦開戶，但沒想到要順便問如何辦信用貸款，那
    時候伊雖然沒有納稅及財力證明資料，但方宇哲說他有辦法
    ，但是什麼辦法伊不知道，後來伊就找不到方宇哲等語（見
    本院卷第62至63頁），是被告自己沒有納稅及財力證明資料
    ，竟將自己上開帳戶、印章、提款密碼交付予素不認識之方
    宇哲，顯係有意提供該帳戶供人使用，且就他人將持其上開
    該帳戶施行詐騙而使被害人匯款至其帳戶之結果應有所認識
    ，且對此事詐騙而使被害人匯款至其帳戶之結果應有所認識
    。因此，被告上開所辯與常情不符，實係事後卸責之詞，不
    足採信。是本件事證明確，其有上開連續幫助詐欺取財之犯
    行堪以認定。至於被告聲請傳訊證人宋有民到庭乙節，僅證
    明其上開帳戶係證人宋有民轉交予上開自稱姓名為方宇哲之
    成年男子而已，並無從解免被告於本院95年度簡字第7473號
    卷內第37頁、第39頁之96年2 月15日供稱：上開自稱姓名為
    方宇哲之人他都拿１千元給伊，叫伊開戶，方宇哲交代伊辦
    什麼東西，伊就辦理，並把所有辦得東西全部交給方宇哲等
    語綦詳，是本件被告上開犯行之事證已臻明確，本件毋庸亦
    無必要傳訊證人宋有民到庭，併此敘明。
二、查被告行為後，刑法業於94年2月2日修正公布部分條文，並
    於95年7月1日施行（以下簡稱現行刑法，95年7月1日施行前
    之刑法簡稱修正前刑法）。依現行刑法第2條第1項規定：「
    行為後法律有變更者，適用行為時之法律。但行為後之法律
    有利於行為人者，適用最有利於行為人之法律。」。又本次
    修正涵蓋之範圍甚廣，故比較新舊法時，應就罪刑有關之共
    犯、牽連犯、連續犯、有無累犯加重、自首減輕暨其他法定
    加減原因與加減例等一切情形，綜其全部罪刑之結果而為比
    較，復有最高法院95年5月23日所為之95年度第8次刑庭會議
    決議可資參照。茲就本案有關之新舊法比較部分，臚列如下
    ：
(一)、修正前刑法第33條第5款規定「罰金：1元以上。」，且罰金
    罰鍰提高標準條例第1 條前段規定：「依法律應處罰金、罰
    鍰者，就其原定數額得提高為2倍至10倍」、第3條規定：「
    依本條例提高罰金罰鍰之法律及其倍數由主管院定之」，刑
    法所定提高罰金本刑之數額（單位為銀元），業經主管院核
    定提高為10倍，並自72年8月1日施行。至現行刑法第33條第
    5款則規定「罰金：新臺幣1,000元以上，以百元計算之。」
    ，95年6月14日公布施行之刑法施行法第1條之1亦規定：「
    中華民國94年1月7日刑法修正施行後，刑法分則編所定罰金
    之貨幣單位為新臺幣。94年1月7日刑法修正時，刑法分則編
    未修正之條文定有罰金者，自94年1月7日刑法修正施行後，
    就其所定數額提高為30倍。但72年6月26 日至94年1月7日新
    增或修正之條文，就其所定數額提高為3 倍」，則被告行為
    時與行為後之法律，就罰金刑之提高數額已有不同。又刑法
    第339 條第1 項詐欺取財罪之法定刑為：「5 年以下有期徒
    刑、拘役或科或併科1,000 元以下罰金。」，則依被告行為
    時法，其法定刑之罰金刑經提高並折算新台幣則為新台幣30
    ,000 元 以下、30元以上。若依現行刑法，因刑法第339 條
    第1 項規定亦係72年6 月26日前所訂定，故罰金部分應提高
    為30倍，即最高可罰新台幣30,000元，最低應罰新台幣1,00
    0 元；經比較新、舊法之結果，應以被告行為時之舊法對其
    較為有利。
(二)、再修正前刑法第56條規定：「連續數行為而犯同一之罪名者
    ，以一罪論。但得加重其刑至2分之1。」，而新法業已刪除
    舊法第56條連續犯之規定，不再以一罪論，是於新法修正施
    行後，被告之數犯罪行為，即須分論併罰。此刪除雖非犯罪
    類型之變更，但顯已影響行為人刑罰之法律效果，自屬法律
    有變更，依新法第2 條第1 項規定，比較新、舊法結果，本
    件以修正前刑法論以連續犯較有利於被告，應以被告行為時
    之修正前刑法第56條規定連續犯對其較為有利。
(三)、修正前刑法第41條第1項前段規定：「犯最重本刑為5年以下
    有期徒刑以下之刑之罪，而受6 個月以下有期徒刑或拘役之
    宣告，因身體、教育、職業、家庭之關係或其他正當事由，
    執行顯有困難者，得以1 元以上3 元以下折算1 日，易科罰
    金。」，又易科罰金折算標準，依修正前罰金罰鍰提高標準
    條例第2 條前段規定（現已刪除），就其原定數額提高為10
    0 倍折算1 日，即以銀元300 元（即新臺幣900 元）折算為
    1 日。惟現行刑法第41條第1 項前段則規定：「犯最重本刑
    為5 年以下有期徒刑以下之刑之罪，而受6 個月以下有期徒
    刑或拘役之宣告者，得以新臺幣1,000 元、2,000 元或3,00
    0 元折算1 日，易科罰金。」，比較上開刑法修正前後之易
    科罰金折算標準，以修正前刑法之規定，較有利於被告。
(四)、綜上，本件關於被告行為之論罪科刑，依現行刑法第2條第1
    項前段規定，經整體比較結果，以適用修正前刑法論罪科刑
    ，對被告較為有利。
三、按刑法上之幫助犯，係對於犯罪與正犯有共同之認識，而以
    幫助之意思，對於正犯資以助力，而未參與實施犯罪之行為
    者而言，最高法院著有75年度臺上字第1509號、84年度臺上
    字第5998號及88年度臺上字第1270號判決意旨可供參照。是
    以，如未參與實施犯罪構成要件之行為，且係出於幫助之意
    思提供助力，即屬幫助犯，而非共同正犯。本件被告提供其
    所有上開帳戶之存摺、印章、密碼予上揭不詳姓名年籍之詐
    騙集團使用，使上開詐騙集團成員得基於詐欺取財之犯意而
    以該行動電話門號向被害人乙○○、丙○○○詐取財物，遂
    行其詐欺取財之犯行，是被告所為，係對於詐騙集團成員遂
    行詐欺取財犯行，資以助力，揆諸上開判決意旨，自應成立
    幫助詐欺取財罪。核被告所為，係犯刑法第30條第1 項、修
    正前刑法第339條第1項幫助詐欺取財罪，爰依刑法第30條第
    2 項規定，按正犯之刑減輕之（本條僅作文字修正，不生新
    舊法比較之問題，最高法院95年度第21次刑事庭會議決議參
    照）。其先後2 次幫助犯行，時間緊接，基本構成要件相同
    ，顯均係基於概括之犯意反覆為之，為連續犯，爰依修正前
    刑法第56條規定，論以一罪並加重其刑。又被告前於81年間
    ，因違反肅清煙毒條例案件，經本院以81年度訴字第2951號
    判處有期徒刑3 年10月，經台灣高等法院高雄分院以82年度
    上訴字第749 號駁回上訴確定，又於82年間因違反肅清煙毒
    條例案件，經本院以82年度訴字第3334號判處有期徒刑3 年
    6 月確定，上開二罪接續執行並入監服刑，嗣經合併計算其
    假釋期間，於85年2 月10日縮短刑期假釋出監；惟於假釋期
    間之85、86年間，又分別因違反肅清煙毒條例、麻醉藥品管
    理條例案件，經本院以85年度上訴字第1427號判處有期徒刑
    3 年2 月而經台灣高等法院高雄分院以85年度上訴字第2142
    號駁回上訴確定，及臺灣臺南地方法院以86年度易字第1075
    號判處有期徒刑5 月確定，該2 罪並經定其應執行刑為有期
    徒刑3 年6 月確定，而入監服刑，上開假釋亦遭撤銷，接續
    執行殘刑4 年7 月27日；嗣上開刑期經合併計算其假釋期間
    ，又於90年12月31日縮短刑期假釋出監，又再經撤銷假釋入
    監服刑，並於95年3 月31日縮刑期滿執行完畢，有臺灣高等
    法院被告前案紀錄表1 份在卷可稽，其於上開徒刑執行完畢
    後5 年內故意犯本件有期徒刑以上之罪，應依現行刑法第47
    條規定，論以累犯（本件依修正前刑法、現行刑法之規定，
    均屬累犯，修正前後處罰之輕重相同，無比較適用問題，應
    依裁判時法即現行刑法第47條第1 項規定加重其刑，最高法
    院95年度第21次刑事庭會議決議參照），遞加重其刑，並與
    上開加重、減輕事由，依法先遞加後減之。又移送併辦被告
    提供上開第一商業銀行帳戶使詐騙集團用以詐騙被害人丙○○○部分，與聲請簡易判決處刑部分具連續犯之裁判上一罪
    之關係，自為聲請效力所及，本院自得併予審理。
四、原審以被告罪證明確，據以論罪科刑，固非無見。惟查：中
    華民國九十六年罪犯減刑條例係於96年6月15日三讀通過，
    上開被告犯罪事實之時間係於96年4 月24日以前，其所犯悉
    合於減刑條件，應依法予以減刑，惟原審尚不及審理，自有
    未洽，應將原判決撤銷改判。又第一審判決之認事用法並無
    違誤，量刑亦稱妥適，又按犯罪在中華民國96年4 月24日以
    前者，除另有規定外，有期徒刑、拘役或罰金，減其刑期或
    金額二分之一，中華民國96年罪犯減刑條例第2 條第1 項第
    3 款定有明文，是本件應依上開減刑條例予以減刑，而將原
    判決撤銷改判，併此敘明。
五、爰審酌被告將其帳戶提供他人詐欺取財使用，紊亂社會正常
    交易秩序，並使不法之徒藉此輕易詐取財物，檢警難以追查
    緝捕，所造成之危害非輕，行為殊不足取，又其犯後僅坦承
    提供帳戶之事實，且仍飾詞狡辯，顯無悔意，及被害人所遭
    受詐騙之金額甚鉅等一切情狀，量處如主文所示之刑，併諭
    知易科罰金之折算標準，以示懲儆。
據上論斷，應依刑事訴訟法第455條之1第1項、第3項、第369條
第1項前段、第364條、第299條第1項前段，中華民國九十六年罪
犯減刑條例第2 條第1 項第3 款、第7 條，現行刑法第2 條第1
項前段、第47條第1 項、修正前刑法第56條、第30條、第339 條
第1 項、第41條第1 項前段，罰金罰鍰提高標準條例第1 條前段
、廢止前罰金罰鍰提高標準條例第2 條，判決如主文。
本案經檢察官甲○○到庭執行職務。
中　　華　　民　　國　　96　　年　7 　月　  31        日
                  刑事第三庭審判長法　官  田平安
                                  法　官  錢衍蓁
                                  法  官  施添寶
以上正本證明與原本無異。
不得上訴。
中　　華　　民　　國　　96　　年　7 　月　  31        日
　　　　　　　　　　　　　　　　　書記官  王翌翔
附錄本件論罪科刑法條：
中華民國刑法第339條
意圖為自己或第三人不法之所有，以詐術使人將本人或第三人之
物交付者，處5年以下有期徒刑、拘役或科或併科1千元以下罰金
。
以前項方法得財產上不法之利益或使第三人得之者，亦同。
前二項之未遂犯罰之。
